臺灣桃園地方法院刑事判決
110年度審金訴字第681號
公  訴  人  臺灣桃園地方檢察署檢察官
被      告  李世閔






上列被告因詐欺等案件，經檢察官提起公訴（110年度偵緝字第2
034號、第2035號、第2036號），被告於本院準備程式中，就被
訴事實為有罪之陳述，經本院告知簡式審判程式意旨，並聽取當
事人之意見後，本院合議庭裁定改由受命法官獨任依簡式審判程
式審理，判決如下：
    主  文
李世閔犯三人以上共同冒用公務員名義詐欺取財罪，處有期徒刑
壹年參月，未扣案之犯罪所得新臺幣參仟元沒收，於全部或一部
不能沒收或不宜執行沒收時，追徵其價額；又犯三人以上共同冒
用公務員名義詐欺取財罪，處有期徒刑壹年肆月，未扣案之犯罪
所得新臺幣伍仟元沒收，於全部或一部不能沒收或不宜執行沒收
時，追徵其價額；又犯三人以上共同冒用公務員名義詐欺取財罪
，處有期徒刑壹年陸月，未扣案之犯罪所得新臺幣參萬元沒收，
於全部或一部不能沒收或不宜執行沒收時，追徵其價額。應執行
有期徒刑貳年。
　　事實及理由
一、本件犯罪事實及證據，除犯罪事實欄一、第1行另補充「基
    於加重詐欺取財、非法由自動付款設備取財之犯意聯絡」；
    證據部分補充「被告李世閔於本院準備程序及審理時之自白
    」外，餘均引用檢察官起訴書所載（詳如附件）。
二、論罪科刑：
（一）罪名
    1.核被告就附件起訴書附表二編號1、3所為，均係犯刑法第
      339條之4第1項第1款、第2款之三人以上共同冒用公務員
      名義詐欺取財罪、第339條之2第1項以不正方法由自動付
      款設備取得他人財物罪。
　　2.就附件起訴書附表二編號2所為，係犯刑法第339條之4第1
       項第1款、第2款之三人以上共同冒用公務員名義詐欺取
      財罪。
    3.起訴法條雖漏未論及刑法第339條之2第1項之非法由自動
      付款設備取財罪，然被告於附件起訴書附表一編號1、3以
      不正當方法（諸如強暴、脅迫、詐欺、竊盜或侵占等方式
      ）取得他人的提款卡及密碼，再於附件起訴書附表二編號
      1、3冒充本人由自動提款設備取得他人之物，即該當刑法
      第339條之2第1項之構成要件，是此部分事實既經載明於
      起訴書，本為起訴效力所及，並經本院於審理時當庭告知
      被告上情（見本院卷第222頁），業已保障被告之防禦權
      ，本院自得併予論斷如上。
（二）共犯之說明
      按共同實施犯罪行為之人，在合同意思範圍以內，各自分
      擔犯罪行為之一部，相互利用他人之行為，以達其犯罪之
      目的者，即應對於全部所發生之結果，共同負責。而共同
      正犯之成立，祇須具有犯意之聯絡及行為之分擔，既不問
      犯罪動機起於何人，亦不必每一階段犯行，均須參與（最
      高法院28年上字第3110號、34年上字第862號判例意旨參
      照）。又共同正犯之意思聯絡，原不以數人間直接發生者
      為限，若有間接之聯絡者，亦包括在內，如甲分別邀約乙
      、丙犯罪，雖乙、丙間彼此並無直接之聯絡，亦無礙於其
      為共同正犯之成立（最高法院77年臺上字第2135號判例意
      旨參照）。是以，行為人參與構成要件行為之實施，並不
      以參與構成犯罪事實之全部或始終參與為必要，即使僅參
      與構成犯罪事實之一部分，或僅參與某一階段之行為，亦
      足以成立共同正犯。經查：被告與詐騙集團其他成員間就
      上開犯行，既為詐騙告訴人而彼此分工，堪認渠等係在合
      同意思範圍內，各自分擔犯罪行為之一部，並相互利用他
      人之行為，以達犯罪之目的，從而被告與詐騙集團成員間
      就上開犯行，彼此間有犯意聯絡及行為分擔，均為共同正
      犯。
（三）罪數之認定
    1.被告於如附件起訴書附表二編號1、3所示時、地，各持同
      一帳戶提款卡提領款項，係於密接之時、地，均基於對同
      一被害人行詐欺之目的，侵害同一法益，堪認其主觀上係
      基於單一犯意接續所為，各該行為獨立性薄弱，依社會通
      念，難以強行分開，均應論以接續犯。
    2.而被告於附件起訴書附表二編號1、3上開所犯三人以上冒
      用公務員名義詐欺取財罪、以不正方法由自動付款設備取
      得他人之物罪，其犯行雖在自然意義上非完全一致，然仍
      有部分合致，而有局部同一性，有想像競合犯關係，各應
      依刑法第55條規定，各從一重之三人以上冒用公務員名義
      詐欺取財罪處斷。
　　3.次按詐欺取財罪，係為保護個人之財產法益而設，行為人
      罪數之計算，應依接受詐欺之被害人人數計算。查被告及
      詐欺集團成員對起訴書附表所示之告訴人3人實施詐術以
      騙取金錢之行為，係侵害不同被害人之財產法益，且犯罪
      時間可以區分，詐騙過程亦有差異，自應評價為獨立之各
      罪。是被告所犯三人以上冒用公務員名義詐欺取財罪共3
      罪間，犯意各別，行為互殊，應分論併罰。
（四）科刑
      爰審酌現今社會詐欺事件層出不窮、手法日益翻新，政府
      及相關單位無不窮盡心力追查、防堵，大眾傳播媒體更屢
      屢報導民眾被詐欺，甚至畢生積蓄因此化為烏有之相關新
      聞，被告不思依循正途獲取穩定經濟收入，竟貪圖不法錢
      財，率然加入詐欺集團，價值觀念偏差，破壞社會治安，
      應受相當非難，損害告訴人之權益，兼衡告訴人所受之損
      害金額有別、被告參與之程度、犯後坦承所有犯行之態度
      、素行及斟酌被告自承高中畢業之智識程度、入監前從事
      餐廳之工作、月薪新臺幣（下同）25,000元之家庭生活及
      經濟狀況（見本院卷第228頁），且尚未賠償告訴人等一
      切情狀，分別量處如主文所示之刑。另按數罪併罰之定應
      執行之刑是一種特別的量刑過程，相較於刑法第57條所定
      科刑時應審酌之事項係對一般犯罪行為的裁量，定應執行
      刑之宣告，是對犯罪行為人本身及所犯各罪之總檢視，除
      應考量行為人所犯數罪反應出的人格特性外，並應權衡審
      酌行為人犯行之反社會性、刑罰適應性與整體刑法目的及
      相關刑事政策，在量刑權之法律拘束性原則下，除依刑法
      第51條所定方法為量刑自由裁量權之外部界限外，並應受
      法秩序理念規範之比例原則、平等原則、責罰相當原則、
      重複評價禁止原則等自由裁量權之內部抽象價值要求界限
      之支配，使刑度能輕重得宜，罰當其責，以符合法律授與
      裁量權之目的，兼顧刑罰衡平原則。秉此原則，考量被告
      所犯上開3罪均是在109年12月間，行為及罪質相似，雖然
      在罪數理論上構成數罪，但實際上之犯意彼此接近，爰就
      宣告之有期徒刑，綜衡卷存事證，審酌被告所犯數罪類型
      、次數、非難重複程度等情形，定應執行刑如主文所示。
　三、沒收部分：
　（一）按犯罪所得之沒收、追繳或追徵，在於剝奪犯罪行為人
        之實際犯罪所得（原物或其替代價值利益），使其不能
        坐享犯罪之成果，以杜絕犯罪誘因，可謂對抗、防止經
        濟、貪瀆犯罪之重要刑事措施，性質上屬類似不當得利
        之衡平措施，著重所受利得之剝奪。然苟無犯罪所得，
        自不生利得剝奪之問題，固不待言，至二人以上共同犯
        罪，關於犯罪所得之沒收、追繳或追徵，倘個別成員並
        無犯罪所得，且與其他成員對於所得亦無事實上之共同
        處分權時，同無「利得」可資剝奪，特別在集團性或重
        大經濟、貪污犯罪，不法利得龐大，一概採取絕對連帶
        沒收、追繳或追徵，對未受利得之共同正犯顯失公平。
        所謂各人「所分得」，係指各人「對犯罪所得有事實上
        之處分權限」，法院應視具體個案之實際情形而為認定
        ：倘若共同正犯各成員內部間，對於不法利得分配明確
        時，固應依各人實際分配所得沒收；然若共同正犯成員
        對不法所得並無處分權限，其他成員亦無事實上之共同
        處分權限者，自不予諭知沒收；至共同正犯各成員對於
        不法利得享有共同處分權限時，則應負共同沒收之責。
        至於上揭共同正犯各成員有無犯罪所得、所得數額，係
        關於沒收、追繳或追徵標的犯罪所得範圍之認定，因非
        屬犯罪事實有無之認定，並不適用「嚴格證明法則」，
        無須證明至毫無合理懷疑之確信程度，應由事實審法院
        綜合卷證資料，依自由證明程序釋明其合理之依據以認
        定之（見最高法院104年度台上字第3937號、3604號判
        決意旨）。經查：被告提領及收取上開詐騙款項並交予
        詐騙集團而分別獲有3,000元、5,000元、30,000元之報
        酬等情，業據被告於警詢及本院審理時供述在案（見桃
        園地檢署110年度偵字第10547號卷第3頁、110年度偵字
        第12762號卷第13頁、110年度偵字第19130號卷第19頁
        ；本院卷第227頁），故本件被告犯罪所得分別為3,000
        元、5,000元、30,000元，應依刑法第38條之1第1項前
        段於被告所犯罪項下宣告沒收，又均未扣案，應依刑法
        第38條之1第1項前段、第3項之規定宣告沒收，於全部
        或一部不能沒收或不宜執行沒收時，追徵其價額。
　（二）被告交付詐欺集團成員之存摺及提款卡，雖係供犯罪所
        之物，但未經扣案，迄今仍未取回，該帳戶又已遭通報
        為警示帳戶凍結，且該等物品本身價值低微，單獨存在
        亦不具刑法上之非難性，欠缺刑法上重要性，是本院認
        該等物品並無沒收或追徵之必要，爰不予宣告沒收或追
        徵。
四、不另為無罪之諭知：
（一）公訴意旨另以：被告本案附件起訴書附表二編號1至3犯行
      ，均同時涉犯洗錢防制法第14條第1項之一般洗錢罪嫌云
      云。
（二）按洗錢防制法之立法目的，係在防制特定犯罪不法所得之
      資金或財產，藉由洗錢行為，轉換成為合法來源之資金或
      財產，切斷資金與當初犯罪行為之關聯性，隱匿犯罪行為
      或該資金不法來源或本質，使偵查機關無法藉由資金之流
      向追查犯罪者。故洗錢防制法所稱之「洗錢」行為，依第
      2條之規定，係指：「一、意圖掩飾或隱匿特定犯罪所得
      來源，或使他人逃避刑事追訴，而移轉或變更特定犯罪所
      得；二、掩飾或隱匿特定犯罪所得之本質、來源、去向、
      所在、所有權、處分權或其他權益者；三、收受、持有或
      使用他人之特定犯罪所得。」。是行為人須客觀上有製造
      金流斷點以掩飾、隱匿特定犯罪所得之洗錢行為，且主觀
      上有掩飾或隱匿特定犯罪所得之犯意，始構成洗錢防制法
      第2 條之洗錢行為。
（三）惟查，被告固有依詐欺成員指示至附件起訴書附表二各編
      號之時、地領取如附件起訴書附表一各編號所示被害人之
      存摺及提款卡、現金，然依卷內並無證據證明前揭帳戶有
      用以作為本案詐欺集團騙取其他被害人匯入款項之用，以
      及附表一編號2拿取被害人交付之現金有何洗錢之適用。
      亦即，卷內並無證據證明起訴書附表二編號1、3所示之帳
      戶內匯進、匯出之款項為附表一編號1、3所示之被害人以
      外之其他遭詐騙被害人匯入之款項，又附表二編號2、3部
      分為被告拿取附表一編號2、3所示之被害人交付之現金，
      尚難認被告前揭領取帳戶及拿取現金之舉，於客觀上有製
      造金流斷點以掩飾、隱匿特定犯罪所得。公訴意旨認本案
      應併論以洗錢防制法第14條第1項之洗錢罪，尚有未恰。
      惟此部分與前開論罪科刑部分具想像競合犯之裁判上一罪
      關係，爰均不另為無罪之諭知，併此敘明。　　　　
據上論斷，應依刑事訴訟法第273條之1第1項、第299條第1項前
段、第310條之2、第454條（本案採判決精簡原則，僅引述程序
法條），判決如主文。
本案經檢察官王文咨提起公訴，檢察官周芝君到庭執行職務。
中　　華　　民　　國　　111 　年　　8 　　月　　24　　日
                  刑事審查庭  法  官  劉美香
以上正本證明與原本無異。
如不服本判決應於收受判決後20日內向本院提出上訴書狀，並應
敘述具體理由。其未敘述上訴理由者，應於上訴期間屆滿後20日
內向本院補提理由書(均須按他造當事人之人數附繕本)「切勿逕
送上級法院」。 
　　　　　　　　　　　　　　　書記官　張怡婷
中　　華　　民　　國　　111 　年　　8 　　月　　25　　日
附錄本案論罪科刑法條： 
中華民國刑法第339條之4
犯第 339 條詐欺罪而有下列情形之一者，處 1 年以上 7 年以
下有期徒刑，得併科 1 百萬元以下罰金：
一、冒用政府機關或公務員名義犯之。
二、三人以上共同犯之。
三、以廣播電視、電子通訊、網際網路或其他媒體等傳播工具，
    對公眾散布而犯之。
前項之未遂犯罰之。
 中華民國刑法第339條之2
（違法由自動付款設備取得他人之物之處罰）
意圖為自己或第三人不法之所有，以不正方法由自動付款設備取
得他人之物者，處 3 年以下有期徒刑、拘役或 30 萬元以下罰
金。
以前項方法得財產上不法之利益或使第三人得之者，亦同。
前二項之未遂犯罰之。
附件:
臺灣桃園地方檢察署檢察官起訴書
                                   110年度偵緝字第2034號
                                   110年度偵緝字第2035號
                                   110年度偵緝字第2036號
　　被　　　告　李世閔　男　26歲（民國00年00月00日生）
　　　　　　　　　　　　住○○市○○區○○里00鄰○○路00
　　　　　　　　　　　　　巷000號
　　　　　　　　　　　　國民身分證統一編號：Z000000000號
上列被告因詐欺案件，已經偵查終結，認應該提起公訴，茲將犯
罪事實及證據並所犯法條分敘如下：
　　　　犯罪事實
一、李世閔共同意圖為自己不法之所有，基於詐欺取財之犯意聯
    絡，於民國109年12月16日凌晨1時6分許前某日加入詐欺集
    團，由詐欺集團假冒檢警，撥打電話與附表一所示之人，致
    渠等陷於錯誤，因而交付附表一所示財物，李世閔再依詐欺
    集團成員指示於附表二所示之時地前往提款。
二、案經附表所示之人訴由桃園市政府警察局楊梅分局報告偵辦
    。
　　　　證據並所犯法條
一、證據清單及待證事實    
編號 證據清單 待證事實  1 被告李世閔於偵查中之自白 坦承全部犯罪事實。  2 證人即告訴人蔡金川、張月華、顏瑟芬於警詢之指訴    證明全部犯罪事實。  3 彰化銀行帳號00000000000000交易明細、現場勘查照片、案件照片、玉山銀行帳號0000000000000存摺翻拍照片、蒐證照片、郵局帳號00000000000000號帳戶交易明細、匯豐銀行臺南分行000-000000000000號帳戶對帳單明細、LINE對話紀錄照片各1份 證明全部犯罪事實。 
二、核被告所為，係犯刑法第339條之4第1款、第2款加重詐欺取
    財、洗錢防制法第14條第1項洗錢罪嫌。被告及其他所屬詐
    騙集團成員分工進行前揭加重詐欺取財罪、洗錢等舉，為想
    像競合犯，請依刑法第55條規定，從一重處斷。
三、依刑事訴訟法第251條第1項提起公訴。
　  此　致
臺灣桃園地方法院
中　　華　　民　　國　 110　　年　　11　　月　　1 　　日
                              檢　察　官  王文咨
本件證明與原本無異
中　　華　　民　　國　 110　　年　　11　　月　　19　　日
　　　　　　　　　　　        書  記  官  周佳穎
附錄本案所犯法條全文  
中華民國刑法第339條之4
犯第 339 條詐欺罪而有下列情形之一者，處 1 年以上 7 年以
下有期徒刑，得併科 1 百萬元以下罰金：
一、冒用政府機關或公務員名義犯之。
二、三人以上共同犯之。
三、以廣播電視、電子通訊、網際網路或其他媒體等傳播工具，
    對公眾散布而犯之。
前項之未遂犯罰之。
洗錢防制法第2條
本法所稱洗錢，指下列行為：
一、意圖掩飾或隱匿特定犯罪所得來源，或使他人逃避刑事追訴
    ，而移轉或變更特定犯罪所得。
二、掩飾或隱匿特定犯罪所得之本質、來源、去向、所在、所有
    權、處分權或其他權益者。
三、收受、持有或使用他人之特定犯罪所得。
洗錢防制法第14條
有第二條各款所列洗錢行為者，處 7 年以下有期徒刑，併科新
臺幣 5 百萬元以下罰金。
前項之未遂犯罰之。
前二項情形，不得科以超過其特定犯罪所定最重本刑之刑。　
附表一：告訴人受騙一覽表
編號 告訴人 受騙經過、交付財物  1 蔡金川 於109年12月15日下午2時52分許，撥打電話予告訴人蔡金川，佯稱係士林分局隊長，有電信帳款未繳涉嫌洗錢，致其陷於錯誤而依詐欺集團指示交付其所有彰化銀行帳號000-00000000000000號帳戶之存摺、金融卡（含密碼）。  2 張月華 於109年12月14日上午11時許撥打電話，佯稱告訴人張月華未繳電信費用，涉犯刑案，致其陷於錯誤，因而在桃園市○○區○○路000號旁空地放置24萬元  3 顏瑟芬 於109年12月13日上午10時許，撥打電話與告訴人顏瑟芬，佯稱涉及刑事案件，致其陷於錯誤，交付現金96萬4,000元及郵局臺南南門路郵局帳號000-00000000000000號帳戶及匯豐銀行臺南分行000-000000000000號帳戶之存摺、金融卡 
附表二：被告提領款項一覽表
編號 時間地點 提領金額（新臺幣）  1 於109年12月16日凌晨1時6分許，在桃園市○○區○○路00號ATM 15萬元  2 109年12月14日下午1時50分許，在桃園市○○區○○路000號旁空地 現金24萬元。  3 於109年12月24日至109年12月26日接續在桃園市桃園區經國路之慈文郵局、陽信銀行東桃園分行、桃園市平鎮區山仔頂郵局、桃園市平鎮區渣打銀行山仔頂分行、桃園市龍潭區龍潭分行、桃園市龍潭區台新銀行龍潭分行 89萬5,000元